【裁判字號】    91,訴,852
【裁判日期】    920416
【裁判案由】    新型專利舉發
【裁判全文】
臺北高等行政法院判決                              九十一年度訴字第八五二號
                              .
    原      告  欣大園藝噴水工.
                有限公司
    代  表  人  甲○○董事長.
                              .
                              .
    訴訟代理人  陳居亮律師
    被      告  經濟部智慧財產局
    代  表  人  蔡練生（局長）
    訴訟代理人  丁○○
    參  加  人  源美股份有限公司
    代  表  人  丙○○董事長.
    訴訟代理人  黃文玲律師
    複代 理 人  廖婉君律師
    訴訟代理人  陳忠儀律師
右當事人間因新型專利舉發事件，原告不服經濟部中華民國九十一年一月九日經訴字
第○九一○六一○○五四○號訴願決定，提起行政訴訟，並經本院裁定命參加人獨立
參加本件被告之訴訟。本院判決如左：
    主  文
原告之訴駁回。
訴訟費用由原告負擔。
    事  實
壹、事實概要：
    緣參加人前於民國（以下同）八十三年十二月十五日以「園藝花式噴水頭之全流
    口改良結構」向前經濟部中央標準局（八十八年一月二十六日改制為智慧財產局
    ）申請新型專利，經該局編為第00000000號審查，准予專利，並於公告
    期滿後，發給新型第一一三三五六號專利證書（以下簡稱系爭案）。嗣原告以其
    不符系爭案核准時專利法第九十八條第一項及第一百零四條第三款之規定，對之
    提起舉發，並檢具參加人於八十四年六月八日申請，八十五年七月一日審定公告
    之第00000000號「園藝花式噴水頭改良結構」新型專利案（以下簡稱引
    證案）為證據。案經被告審查，於九十年七月九日以（九○）智專三（三）○五
    ○一八字第○九○八九○○一○五二號專利舉發審定書為「舉發不成立」之處分
    。原告不服，提起訴願，遭駁回後，遂向本院提起行政訴訟，本院因認本件撤銷
    訴訟之結果，參加人之權利或法律上利益將受損害，乃依行政訴訟法第四十二條
    第一項規定，依職權裁定命參加人獨立參加本件被告之訴訟。
貳、兩造聲明：
一、原告聲明：求為判決訴願決定及原處分均撤銷。
二、被告聲明：求為判決如主文所示。
、兩造爭點：
    系爭案是否無法實施，顯然非可供產業上之利用，有違系爭案核准時專利法第九
    十八條第一項及第一百零四條第三款之規定，因而不符新型專利要件？
一、原告陳述：
１、系爭案於其「凸狀凹槽全流口」大於及等於「止水Ｏ形環」時，該「止水Ｏ形環
    」勢必會被水流沖出而造成漏水現象，是故系爭案於此即有無法實施之情形存在
    ：
(1)、被告於舉發程序中所為之測試，該一被測試之系爭案樣品（係由參加人提出）只
    有一種款式，而且該一被測試之系爭案樣品款式，其「凸狀凹槽全流口」究竟是
    「大於、等於、或小於」其「止水Ｏ形環」？由於在測試當時並未勘察及紀錄，
    是故目前已完全無法判斷。
(2)、參加人於取得系爭案專利權之後，完全未產製或銷售系爭案物品。參加人所生產
    並行銷於市場上的，反而是參加人嗣後於八十四年六月八日提出申請之第000
    00000號「園藝花式噴水頭改良結構」新型專利案，該一專利案之全流口，
    除了其形狀改為Ｔ字型以外，其Ｔ字型槽內並多了兩根肋條擋住「止水Ｏ形環」
    ，以防止「止水Ｏ形環」被水流沖出。
(3)、於系爭案之「凸狀凹槽全流口」大於以及等於「止水Ｏ形環」時，經測試後，如
    果確有上述「止水Ｏ形環」被沖出之情形時，參加人獲准之專利範圍，即應限制
    在「凸狀凹槽全流口」小於「止水Ｏ形環」之範圍內。而此項爭點，為本件最重
    要爭點。
(4)、系爭園藝花式噴水頭並非僅用來澆花而已。其花式出水蓋上設有六至九個不等之
    出水孔，依使用者之需要，除了可用於澆花之外，並可用於沖洗庭園內之污垢處
    （例如：石桌、石椅、磨石子地板、圍牆．．．等等），而且系爭全流口所產生
    之弱水狀態，更是直接用來澆淋樹根之用。是故其測試時之水壓值即應設定在10
    0psi，而且在轉動花式出水蓋時更不得刻意讓水流中斷。
(5)、國內園藝花式噴水頭於銷售往美國時，其產品測試時之壓力值均設定在100psi，
    而非60psi。此有為美國客戶執行測試之軒聖貿易股份有限公司之測試報告為憑
    。
(6)、由是之故，本件確實有必要針對系爭「凸狀凹槽全流口」在「大於、等於、或小
    於」其「止水Ｏ形環」之三種情形下，再為鑑定之必要。
２、綜上所述，請判決如原告訴之聲明。
二、被告陳述：
１、原告訴稱「原告與參加人（被舉發人）到被告處面詢以及現場勘察當時，參加人
    為證明系爭案可以實施，當然會將系爭案之實體加以變更而符合測試標準，經原
    告多方查證得知，系爭案根本無法實施，故參加人並未生產相同於系爭案之結構
    ，而是將系爭案改成Ｔ狀凹槽，以防止Ｏ型止水環沖出，故原處分所為之審定，
    顯然未查明事實」云云；事實上，被告為查明事實，先於九十年二月二十七日函
    請兩造當事人到局面詢，嗣於九十年四月二日再次會同原告與參加人於參加人之
    廠內進行現場測試勘察，現場勘察時所測試之樣品，其構造與系爭案申請專利範
    圍所載相同，測試時，將水壓設定於 60psi，噴水行程可達六公尺，該水柱噴出
    時足以將直徑十八公分、高度十七公分、重量二點三公斤之花盆沖倒；測試後，
    並無原告於舉發申請書理由中所指將Ｏ形環被水流沖出之情事，此有現場紀錄附
    卷可稽，原告於起訴狀內亦自承「系爭案符合測試標準」，且經測試之結果，又
    無原告於舉發理由中所指Ｏ形環被水流沖出而造成無法實施之情事，故舉發理由
    應不成立，現原告又謂其經多方查證得知系爭案無法實施，惟其所指並無任何證
    據足以佐證，自不足採信。
２、綜上所述，被告之原處分並無違法，請判決如被告答辯之聲明。
三、參加人陳述：
１、按凡對物品之形狀、構造或裝置之創作或改良，而可供產業上利用者，得依法申
    請取得新型專利，為系爭案核准時專利法第九十七條暨第九十八條第一項前段所
    規定。而對於獲准專利權之新型，任何人認有違反前揭專利法第一百零五條準用
    第二十七條或第九十七條至第九十九條、第一百零四條第三款之規定應撤銷其新
    型專利權者，依法得附具證據，向專利專責機關舉發之。從而，系爭案有無違反
    專利法之情事而應撤銷其新型專利權，依法應由舉發人即原告附具證據證明之。
    被告之原處分及經濟部之訴願決定以原告所提證據不足以證明系爭案有違專利法
    之規定，而分別為舉發不成立之審定及為駁回訴願之決定，均已詳述其理由及依
    據，洵屬正確，原告提起本件訴訟應無理由。
２、原告主張「原告與參加人到被告處面詢以及現場勘察當時，參加人為證明系爭案
    可以實施，當然會將系爭案之實體加以變更而符合測試標準，經原告多方查證得
    知，系爭案根本無法實施，故參加人並未生產相同於系爭案之結構，而是將系爭
    案改成Ｔ狀凹槽，以防止Ｏ型止水環沖出，故原處分所為之審定，顯然未查明事
    實」云云為其依據，認為被告於八十四年九月二十一日所核准公告之「園藝花式
    噴水頭之全流口改良結構」新型專利（申請案第00000000號，即系爭案
    ），有違專利法第九十八條第一項及第一百零四條第三款之規定云云。惟查：
(1)、原告主張參加人為證明系爭案可以實施，當然會將系爭案之實體加以變更而符合
    測試標準云云，根本是猜測之詞，不足採信。況原告與參加人到被告處面詢以及
    現場勘察測試時，均經原告與參加人事先確認所提出測試之樣品為系爭案產品無
    誤，且雙方就測試程序均同意，並無爭執。是原告於本件訴訟捏詞爭執參加人將
    系爭案之實體加以變更而符合測試標準云云，洵屬無理。
(2)、被告先於九十年二月二十七日函請原告及參加人至被告處面詢，參加人於面詢當
    時提出與系爭案具相同構造之樣品，直接裝設於水龍頭測試，經多次測試並無Ｏ
    形止水環被水流沖出而造成漏水現象。惟原告認為測試之水流未達 2Opsi，不足
    以認定，另要求現場勘察並再測試。嗣被告又於九十年四月二日再次會同參加人
    與原告於參加人之廠房內進行較高水壓之測試，所測試之樣品其構造與系爭案專
    利範圍所載相同，測試時將水壓設定於噴水行程可長達六公尺之錶示壓力值為60
    psi ，而該水柱噴出時足以將直徑十八公分、高度十七公分及重量二點三公斤之
    花盆沖倒，經多次測試後，亦無原告所指Ｏ形止水環被水流沖出，而造成無法實
    施之情事。由上開測試結果可知，系爭案確實可以實施無疑。況且，原告於理由
    中亦自承「系爭案符合測試標準」等語，故原告空言指稱系爭案根本無法實施云
    云，顯不足採。
(3)、系爭案所述Ｏ型止水環無論於底蓋相對之各進水孔及水流通過下，皆不會有
    沖掉脫落之情形。至於原告以參加人另一「園藝花式噴水頭改良結構」專利權（
    即引證案）作為對照，而主張參加人將系爭案改成Ｔ狀凹槽，以防止Ｏ型止水環
    沖出云云。然查該引證案與系爭案並不同，且所述之Ｔ狀凹槽與本件凸狀凹槽亦
    係不同之形狀設計，且該引證案申請日期較晚於系爭案之申請日期，故整體而言
    兩案難謂可相提並論。是以，由引證案所揭示之Ｔ狀凹槽，並無法證明系爭案之
    凸狀凹槽配合Ｏ形止水環在實際上有無法實施之情事。故原告上開主張亦無理由
    。
３、系爭案亦經獲准取得美國專利權（專利號碼：0000000）。顯見系爭案確
    實可實施無誤。
４、綜上所陳，系爭案並無違反專利法規定之情形。為此，請駁回原告之訴。
    理  由
一、按凡對物品之形狀、構造或裝置之創作或改良，而可供產業上利用者，得依法申
    請取得新型專利，為系爭案核准時專利法第九十七條暨第九十八條第一項前段所
    規定。而對於獲准專利權之新型，任何人認有違反前揭專利法第一百零五條準用
    第二十七條或第九十七條至第九十九條、第一百零四條第三款之規定，應撤銷其
    新型專利權者，依法得附具證據，向專利專責機關舉發之。從而，系爭案有無違
    反專利法之情事而應撤銷其新型專利權，依法應由舉發人附具證據證明之，倘其
    證據不足以證明系爭案有違專利法之規定，自應為舉發不成立之處分。
二、本件系爭第00000000號「園藝花式噴水頭之全流口改良結構」新型專利
    案，原告所提舉發證據為參加人於八十四年六月八日申請，八十五年七月一日審
    定公告之第00000000號「園藝花式噴水頭改良結構」新型專利案（即引
    證案）。被告係以，舉發理由主要指稱，由參加人另案申請之引證案可證，系爭
    案之凸狀凹槽配合Ｏ形止水環，顯然非可供產業上利用之新型，雖然在理論上可
    實施該新型，但在實際上卻無法實施，進而造成Ｏ形止水環被水流沖出而造成漏
    水之現象，是系爭案有違專利法第九十八條第一項及第一百零四條第三款之規定
    云云；被告為釐清事實真相，函請原告與參加人於九十年二月二十七日到被告處
    面詢，參加人於面詢當時提出與系爭案具相同構造之樣品，直接裝設於水龍頭測
    試，經多次測試並無Ｏ形止水環被水流沖出而造成漏水之現象，惟原告認測試之
    水流未達 20psi，不足以認定，另要求現場勘察並再測試；被告遂於九十年四月
    二日再次會同原告與參加人於參加人之廠內進行較高水壓之測試，所測試之樣品
    其構造與系爭案專利範圍所載相同，測試時，將水壓設定於噴水行程可長達六公
    尺之錶示壓力值為 60psi，而該水柱噴出時足以將直徑十八公分、高度十七公分
    及重量二點三公斤之花盆沖倒，經多次測試後，亦無舉發理由書所指Ｏ形止水環
    被水流沖出，而造成無法實施之情事；另由引證案所揭示之Ｔ狀凹槽，尚難證明
    系爭案之凸狀凹槽配合Ｏ形止水環在實際上無法實施之情事，故舉發理由應不成
    立，系爭案未違反專利法第九十八條第一項及第一百零四條第三款之規定等情，
    乃為舉發不成立之處分。原告不服，循序提起訴願及本件行政訴訟。
三、原告於本件行政訴訟中訴稱，原告與參加人到被告處面詢以及現場勘察當時，參
    加人為證明系爭案可以實施，當然會將系爭案之實體加以變更，以符合測試標準
    ；且測試時之水壓值應設定在100psi。而經原告多方查證得知，系爭案於其「凸
    狀凹槽全流口」大於及等於「止水Ｏ形環」時，該「止水Ｏ形環」勢必會被水流
    沖出而造成漏水現象，即有無法實施之情形存在，故參加人並未生產相同於系爭
    案之結構，而是將系爭案改成Ｔ狀凹槽，以防止Ｏ形止水環沖出，故原處分所為
    之審定，顯然未查明事實云云。惟查：
１、原告以參加人另一「園藝花式噴水頭改良結構」專利權（即引證案）作為對照，
    而主張參加人將系爭案改成Ｔ狀凹槽，以防止Ｏ型止水環沖出云云。然查該引證
    案與系爭案並不同，且所述之Ｔ狀凹槽與本件凸狀凹槽亦係不同之形狀設計，且
    該引證案申請日期較晚於系爭案之申請日期，故整體而言兩案難謂可相提並論。
    是以，由引證案所揭示之Ｔ狀凹槽，並無法證明系爭案之凸狀凹槽配合Ｏ形止水
    環在實際上有無法實施之情事。
２、被告為查明事實，先於九十年二月二十七日函請原告與參加人到被告處面詢，嗣
    於九十年四月二日再次會同原告與參加人於參加人處進行現場測試勘察，現場勘
    察時所測試之樣品，其構造與系爭案申請專利範圍所載相同，測試時，將水壓設
    定於 60psi，噴水行程可達六公尺，該水柱噴出時足以將直徑十八公分、高度十
    七公分、重量二點三公斤之花盆沖倒，且經測試之結果，並無原告於舉發理由所
    指Ｏ形止水環被水流沖出而造成無法實施之情事，此有舉發案面詢紀錄表、現場
    審查紀錄及照片附於原處分卷可稽，而當場原告之代理人乙○○就上開測試之樣
    品、過程、結果均無意見，原告自難於事後空言參加人於測試時會將系爭案之實
    體加以變更，以符合測試標準。又測試時，既已將水壓設定於 60psi，噴水行程
    可達六公尺，且該水柱噴出時足以將直徑十八公分、高度十七公分、重量二點三
    公斤之花盆沖倒，則難以原告自己之客戶為特殊目的要求原告之噴水頭結構須通
    過100psi水壓測試，即要求系爭案之實體亦須以100psi水壓測試。從而原告請求
    就系爭案之「凸狀凹槽全流口」在「大於、等於、或小於」其「止水Ｏ形環」之
    三種情形下，以100psi水壓再為鑑定，本院核無必要。
３、原告指稱經其多方查證得知系爭案無法實施云云，僅屬空言主張，既未舉證以實
    其說，自不足採。
四、綜上所述，原告之陳詞均不可採，而被告以原告所提舉發理由及舉發證據尚不足
    證明系爭案有違系爭案核准時專利法第九十八條第一項及第一百零四條第三款之
    規定，而為「舉發不成立」之處分，揆諸首揭規定，並無違誤，訴願決定予以維
    持，亦無不合。原告徒執前詞，訴請撤銷訴願決定及原處分，並無理由，應予駁
    回。
五、本件事證已臻明確，兩造其餘攻擊防禦方法與本件判決結果不生影響，故不逐一
    論述，併此敘明。
據上論結，本件原告之訴為無理由，爰依行政訴訟法第九十八條第三項前段判決如主
文。
中    華    民    國      九十二      年      四      月      十六      日
                              臺 北 高 等 行 政 法 院 第 二 庭
                                    審 判 長 法    官 徐瑞晃
                                             法    官 李得灶
                                             法    官 吳慧娟
右為正本係照原本作成。
如不服本判決，應於送達後二十日內，向本院提出上訴狀並表明上訴理由，如於本判
決宣示後送達前提起上訴者，應於判決送達後二十日內補提上訴理由書（須按他造人
數附繕本）。
中    華    民    國      九十二      年      四      月      十六      日
                                             書 記 官 劉道文


司法院資訊處製作；財團法人民間司法改革基金會備份。
